【裁判字號】    94,聲判,128
【裁判日期】    950630
【裁判案由】    聲請交付審判
【裁判全文】
臺灣臺北地方法院刑事裁定             94年度聲判字第128號
    聲    請    人
    即  告  訴  人  乙○○
    代    理    人  翁顯杰律師
    被          告  甲○○
                    丙○○
上列聲請人因被告違反著作權法案件，不服臺灣高等法院檢察署
檢察長於中華民國94年11月7日以94年度上聲議字第3662號駁回
聲請再議之處分（原不起訴處分案號：臺灣臺北地方法院檢察署
94年度偵字第16660號），聲請交付審判，本院裁定如下：
    主  文
聲請駁回。
    理  由
一、聲請人即告訴人乙○○聲請交付審判之意旨略以：(1)依據最
    高法院86年度臺上字第5222號判決意旨及司法院78年11月24
    日（78）廳刑一字第1692號函之意旨觀之，原不起訴處分均
    未就本件之圖形著作與轉變後之立體物加以比較認定，逕以
    平面設計圖至立體實物之製作過程，認定顯係「實施」之行
    為，而非重製，其認事用法，似有疏漏，有應予調查之事證
    未予調查之違法；(2)而就本案而言，系爭「燈具設計」圖形
    ，縱為圖形著作，為表達實用物品之形狀設計，仍應受我國
    著作權法之保護，然被告卻就告訴人之設計圖將其製成立體
    物（即實物）大量販售嚴重侵害告訴人權益，而該立體物卻
    顯現出告訴人圖形著作之內容，此一行為，依上述說明，即
    屬著作權法應予處罰之「重製」行為；(3)又立體物上除前述
    表現原平面美術或圖形著作之著作內容外尚另有新的創意表
    現，且此創意之立體物復為著作權法第5條第1項所例示保護
    之著作，即屬前揭著作權法第3條第1項第11款所定「改作」
    之行為，則被告若另就告訴人所創作用於同類產品之多種美
    術或圖形著作，略加修飾及另作編排，而用於其所重製立體
    物上，依上述說明之意旨，是又屬著作權法所定應予處罰之
    「改作」行為。因認臺灣高等法院檢察署所為駁回再議聲請
    之處分，容有諸多疏漏事證而誤認事實之處，爰依刑事訴訟
    法第258條之1之規定，聲請裁定准予交付審判等語。
二、按告訴人不服上級法院檢察署檢察長或檢察總長認再議為無
    理由而駁回之處分者，得於接受處分書後十日內委任律師提
    出理由狀，向該管第一審法院聲請交付審判；又法院認為交
    付審判之聲請不合法或無理由者，應駁回之，刑事訴訟法第
    258條之1及第258條之3第2項前段分別定有明文。又法院為
    聲請交付審判之裁定前，得為必要之調查，刑事訴訟法第25
    8條之3第3項雖定有明文，然依上開刑事訴訟法之立法意旨
    ，既係對於檢察官不起訴或緩起訴裁量權制衡之一種外部監
    督機制，是法院就上開證據調查之範圍，應僅限於偵查中曾
    顯現之證據，不得再就告訴人於聲請交付審判時所提出之新
    證據再為調查，亦不可蒐集偵查卷宗外之證據。
三、經查：
（一）聲請人原告訴意旨略以：被告甲○○、丙○○分別係「順
      昇企業社」及「玄鋒實業有限公司（以下簡稱玄鋒公司）
      」之業務部副總經理，其二人明知「雙層組合式吊燈系列
      （一、二）」之「設計圖」（含依設計圖完成之成品照片
      ）美術著作及「造型燈罩系列燈具（一至五）」之設計圖
      」（含依設計圖完成之成品照片）美術著作，係告訴人乙○○分別於民國90年10月8日及91年7月17日設計製作，並
      均向「中華民國保護智慧財產權協會」申請著作權存證登
      記，並經准許登記，屬依法享有著作權之著作物，竟於92
      年7月間某日，未經告訴人之同意，擅自以重製之方法，
      推由被告甲○○所經營之「順昇企業社」，自行設廠製造
      與前揭美術著作圖示相同之「維多系列燈具、燈罩」，並
      委由被告丙○○所經營之「玄鋒公司」批發至臺北市○○
      區○○路258號地下一樓之「特力和樂股份有限公司」士
      林分公司（以下簡稱特力和樂公司）銷售販賣，嗣告訴人
      於92年8月28日，在特力和樂公司，發現依其擁有美術著
      作設計圖仿製之燈具、燈罩，始查知上情，因認被告甲○○及丙○○上開行為涉有著作權法第94條之罪嫌。
（二）上開案件前經臺灣臺北地方法院檢察署檢察官依據偵查結
      果，而以：(1)按著作係指屬於文學、科學、藝術或其他學
      術範圍之創作，著作權法第3條第1項第1款定有明文；而
      著作權所保護之對象，係表達構想之形態及其原創性，而
      所謂「重製」指以印刷、複印、錄音、錄影、攝影、筆錄
      及其他方法有形之重複製作，又美術著作依性質僅專有重
      製、公司展示、改作權利而不及於依該著作圖形所製成之
      成品，至依圖形所成之成品係實施權，圖形所蘊含之原理
      、原則功能、技術應係專利權之範疇，此業據最高法院84
      年度臺上字第780號已表示意見，本件被告甲○○所製造
      之「維多系列燈具、燈罩」係實際可使用電源產生照明之
      成品，並非美術著作，告訴人執其擁有美術著作權之「設
      計圖」（含依設計圖完成之成品照片），指訴被告甲○○
      所製造之前開照明器具侵害其美術著作，尚嫌無據；(2)告
      訴人若認被告甲○○所製造之照明器具侵害其商業利益，
      非屬著作權法之範疇所得審究；(3)告訴人雖舉黃邦弘所出
      具之鑑定報告為其論據，惟查該鑑定竟係遵循專利侵害鑑
      定基準所揭示之「全要件」、「均等論」（按尚缺「禁反
      言」部分）之審查基準為著作權之鑑定依據，難認係適格
      之判斷標準。因認被告甲○○及丙○○所涉上開違反著作
      權法罪嫌尚有不足，而依刑事訴訟法第252條第10款之規
      定為不起訴處分在案；又前開案件經聲請人聲明不服而具
      狀聲請再議，旋由臺灣高等法院檢察署檢察長於94年11月
      7日以94年度上聲議字第3662號處分書認為：(1)按美術著
      作係包括繪畫、版畫、漫畫、連環圖（卡通）、素描、法
      書（書法）、字型繪畫、雕塑、美術工藝品及其他之美術
      著作，故本案系爭燈具之設計圖自非美術著作甚明。惟本
      件燈具之設計圖，依圖形著作之例示，係包括地圖、圖表
      、科技或工程設計圖及其他之圖形著作，故應屬於著作權
      法所稱之圖形著作，若係具有原創性，自應受著作權法之
      保護；(2)所謂重製，係指以印刷、複印、錄音、錄影、攝
      影、筆錄或其他方法直接、間接、永久或暫時之重複製作
      。於劇本、音樂著作或其他類似著作演出或播送時予以錄
      音或錄影；或依建築設計圖或建築模型建造建築物者，亦
      屬之，著作權法第3條第1項第5款定有明文。我實務上，
      均認為「依著作標示之尺寸、規格或器械結構圖等以按圖
      施工之方法將著作表現之概念製作成立體物者，係屬「實
      施」，與重製有別，而「實施」行為，著作權法未有明定
      ，自非著作權法保護之權利（最高法院85年度臺上字第26
      21號判決）；(3)查著作權法第5條第1項第6款之「圖形著
      作」，雖將「科技或工程設計圖形著作」列入其中，然依
      著作權法之「科技或工程設計圖」從平面至立體實物之製
      作行為，如非一般專業人員，尚難判斷立體之實物係從平
      面而來，則自平面設計圖至立體實物之製作過程，顯係「
      實施」之行為，而非「重製」之行為，「實施權」乃專利
      權保護之領域，而非著作權保護之範疇，此由著作權法第
      22條至第29條並無「實施權」之規定，即可證明（臺灣高
      等法院82年度上易字第4213號判決）；(4)另司法院（78）
      廳刑一字第1692號函，亦認為：因著作權對於科技或工程
      設計圖形著作之保護範圍，限於所繪之圖（即圖之重製權
      ），不及於其製成品，而製成實用物品，係專利法上之「
      實施」行為，並非重製或仿製；(5)況本件並無證據足以認
      定被告甲○○、丙○○有接觸或參考、使用告訴人之系爭
      燈具之設計圖；退一步言，即或有之，其製成工業產品，
      亦係專利法上之「實施」行為，並非著作權法重製或仿製
      ，自非著作權法保護之對象，除非告訴人取得專利權，否
      則亦不能以專利法主張權利，是認再議意旨，核無理由等
      理由，因認原檢察官所為之不起訴處分，經核並無不當，
      而駁回聲請人所為前開再議之聲請，嗣於94年11月15日將
      上開處分書送達於聲請人，經聲請人於94年11月24日委任
      律師提出理由狀向本院聲請交付審判等情，業經本院依職
      權調閱臺灣臺北地方法院檢察署94年度偵字第16660號及
      臺灣高等法院檢察署94年度上聲議字第3662號卷宗查明無
      訛，並有聲請人所提出之交付審判聲請狀在卷可參。
（三）又本院依職權調閱臺灣臺北地方法院檢察署94年度偵字第
      16660號及臺灣高等法院檢察署94年度上聲議字第3662號
      卷宗之結果：
    (1)按內政部81年6月10日以（81）臺內著字第8184002號公告
      之「著作權法第5條第1項各款著作內容例示」之規定，美
      術著作係包括繪畫、版畫、漫畫、連環圖（卡通）、素描
      、法書（書法）、字型繪畫、雕塑、美術工藝品及其他之
      美術著作，而本案系爭燈具之設計圖，應非美術著作甚明
      ；然依上開有關圖形著作之例示，本包括地圖、圖表、科
      技或工程設計圖及其他之圖形著作，故本件燈具之設計圖
      應屬於著作權法所稱之圖形著作，是若該設計圖具有原創
      性，自應受著作權法之保護。
    (2)所謂重製，係指以印刷、複印、錄音、錄影、攝影、筆錄
      或其他方法有形之重複製作而言；又所謂改作，係指以翻
      譯、編曲、改寫、拍攝影片或其他方法就原著作另為創作
      而言；至於實施，則係指依著作標示之尺寸、規格或器械
      結構圖等以按圖施工之方法將著作表現之概念製作成立體
      物而言，與重製、改作有別，此觀著作權法第3條第1項第
      5款、第11款之規定甚明。又「科技或工程設計圖」依內
      政部上開公告之「著作權法第5條第1項各款著作內容例示
      」第2條第6款規定，固屬圖形著作之一種，然著作權法於
      81年6月10日修正時已將原第3條第1項第23款「圖形著作
      就平面或立體轉變為立體或平面者，視同重製」之規定刪
      除，僅有「依建築設計圖或建築模型建造建築物，亦屬重
      製」之規定，是對於依建築設計圖以外圖形而為製作之立
      體實物，非屬重製之範圍，而屬圖形著作之「實施權」，
      則不在著作權保護範圍；況依著作權法第10條之1之規定
      ：「依本法取得之著作權，其保護僅及於該著作之表達，
      而不及於其所表達之思想、程序、製程、系統、操作方法
      、概念、原理、發現」，足見著作權法對於科技或工程設
      計圖形著作之保護範圍，限於所繪之圖之重製權，而不及
      於其製成品。
    (3)著作權法所保護者，既係平面美術或圖形著作，製成品本
      身並非著作權保護之對象，因此將平面圖形轉變為立體形
      式，是否為上述之重製，自須就平面之圖形著作與轉變後
      之立體物加以比較認定；而本件被告所生產之系爭燈具，
      經比對告訴人所為上開設計圖之結果，系爭燈具上並未附
      著告訴人之上開設計圖，且未以立體之形式再現告訴人之
      上開設計圖，自非將圖形著作之著作內容以平面形式附著
      於該立體物，或在立體物上以立體形式單純性質再現平面
      圖形著作之著作內容，揆諸前揭之說明，顯非告訴人上開
      設計圖之重複製作，而不屬著作權法第3條第1項第5款所
      規定之重製行為；況被告所生產之系爭燈具縱與告訴人上
      開之設計圖相似，然依卷內現存事證，亦無積極證據足認
      被告有接觸、參考或使用告訴人之上開設計圖，自難認渠
      等有重製或改作告訴人上開著作之情事。
    綜上所述，原不起訴處分書及駁回再議聲請之處分書以前開
    理由認被告甲○○、丙○○所涉違反著作權法之犯罪嫌疑尚
    屬不足，經核與卷內現存事證並無不合，是原檢察官及臺灣
    高等法院檢察署檢察長據此就被告甲○○、丙○○所涉上開
    違反著作權法案件分別予以不起訴處分及駁回再議之聲請，
    於法自無違誤。聲請意旨仍執前詞，對於原處分漫加指摘求
    予交付審判，非有理由，應予駁回。
據上論斷，應依刑事訴訟法第258條之3第2項前段，裁定如主文
。
中    華    民    國    95    年    6    月    30    日
                  臺灣臺北地方法院刑事第十五庭
                        審判長法  官  周祖民
                              法  官  吳麗英
                              法  官  黃雅君
上正本證明與原本無異。
本裁定不得抗告。
                              書記官  陳麗津
中    華    民    國    95    年    6     月    30    日


司法院資訊處製作；財團法人民間司法改革基金會備份。
